臺灣臺北地方法院民事判決　　　　　　94年度重訴字第1205號
原　　　告　彰化商業銀行股份有限公司
法定代理人　丁○○
訴訟代理人　己○○
被　　　告　戊○○原名：喻沁.
被　　　告　乙○○
被　　　告　丙○○
被　　　告　甲○○
訴訟代理人　趙國生律師
複　代理人　謝尚修律師
上列當事人間請求清償借款事件，本院於民國94年11月29日言詞
辯論終結，判決如下：
    主  文
被告應連帶給付原告新台幣壹仟壹佰柒拾伍萬貳仟柒佰零伍元，
及如附表所示之利息、違約金。
訴訟費用由被告連帶負擔。
    事實及理由
壹、程序方面：本件被告戊○○、乙○○、丙○○未於言詞辯論
    期日到場，核無民事訴訟法第386條所列各款情形，爰依原
    告之聲請，由其一造辯論而為判決。
貳、原告主張：被告戊○○於民國88年1月22日邀同被告甲○○
    及訴外人喻沁芳為連帶保證人向原告借款新台幣（下同）15
    ,643,949 元，借款期間自88年1月22日起至108年1月22日止
    ，嗣於92年10月7日訂立增補借據，約定變更連帶保證人為
    被告乙○○、丙○○、甲○○，並約定自92年11月6日起至
    94 年11月6日止，按年息2.8%固定計付利息，自94年11月7
    日起至借款到期日止，按原告公告定儲利率指數加年息
    2.33%（目前年息為4.15%）計付利息，如未按期攤還本息時
    ，除按原借款利率給付遲延利息外，並自約定攤還日起，其
    逾期在6個月以內償還時，按原借款利率之10%加付違約金，
    逾期超過6個月者按原借款利率之20%加付違約金。詎被告本
    息僅繳至94年6月22日，迭經催討，迄未償還，依約定借款
    即喪失期限利益，被告尚欠本金11,752,705元及其利息、違
    約金未清償，被告戊○○為借款人，依法自應負清償責任，
    被告乙○○、丙○○、甲○○為連帶保證人，自應負連帶清
    償責任，爰依消費借貸及連帶保證之法律關係提起本訴等語
    。並聲明：如主文第1項所示。
參、被告方面：
  一、被告戊○○、乙○○、丙○○均未於言詞辯論期日到場，
      亦未提出書狀作何聲明或陳述。
  二、被告甲○○則以：
    (一)被告甲○○於88年1月22日同意擔任被告戊○○向原告
        借款之連帶保證人，固應對系爭借款負連帶保證責任，
        惟依銀行法第12條之1規定：「銀行辦理自用住宅放款
        及消費性放款，已取得前條所定之足額擔保時，不得以
        任何理由要求借款人提供連帶保證人。……未來求償時
        ，應先就借款人進行求償，其求償不足部分得就連帶保
        證人平均求償之……」，本件借款人即被告戊○○既已
        提供房地設定抵押權予原告，則原告顯已取得足額擔保
        ，依上開規定，即不得再要求提供連帶保證人，竟仍要
        求借款人為之，此乃原告濫用經濟上優勢地位，以違反
        誠信原則方式與被告簽訂，類推適用民法第247條之1及
        消費者保護法第12條規定，應屬無效。再者，依上開規
        定，原告亦應先就借款人求償，就求償不足部分再就連
        帶保證人平均求償，惟本件原告並未先對借款人求償，
        且借款人亦無不能給付或顯已無法求償之情事，其向被
        告提起本訴，難認為合法。
    (二)本件原告就被告戊○○所有市價高達3,000餘萬元之房
        地設有第一順位抵押權，依最高法院19年度上字第330
        號判例及80年度台上字第2508號判決意旨，債務人同時
        提供人保及物保時，債權人僅能先就物保求償。
    (三)被告乙○○於另案中表示被告戊○○曾匯款繳納系爭貸
        款之利息等語資為抗辯。並聲明：原告之訴駁回。
肆、得心證之理由：本件原告主張被告戊○○以被告乙○○、丙○○、甲○○為被告戊○○向原告借款之連帶保證人之事實
    ，業據其提出借據暨約定事項、增補借據、往來明細查詢、
    利率歷史資料查詢等件為證，核屬相符。被告戊○○、乙○○、丙○○經合法通知均未於言詞辯論期日到場，復均未提
    出任何書狀爭執，而被告甲○○於言詞辯論期日到場，對原
    告主張被告甲○○為系爭借款之連帶保證人之事實並不爭執
    ，則原告主張之上開事實，自堪信為真實。至被告甲○○另
    以上揭情詞抗辯部分，本院判斷如下：
    (一)按「銀行辦理自用住宅放款及消費性放款，已取得前條
        所定之足額擔保時，不得以任何理由要求借款人提供連
        帶保證人」、「未來求償時，應先就借款人進行求償，
        其求償不足部分得就連帶保證人平均求償之。但為取得
        執行名義或保全程序者，不在此限」，銀行法第21條之
        1第1項及第3項固定有明文，惟查上開規定係於89年11
        月1日修正公布並施行，而系爭借貸契約及連帶保證契
        約發生於修法前之88年1月21日，依法律不溯既往原則
        ，應無該條規定適用，何況原告提起本訴係為取得執行
        名義，亦符合銀行法第21條之1第3項但書之規定，而不
        在該條本文之限制之列，被告甲○○既係連帶保證人，
        應與主債務人負同一清償責任，原告自得依民法第273
        條第1項之規定擇一請求之。被告甲○○辯稱原告於取
        得足額之物保後仍要求提供連帶保證人、原告未先向借
        款人求償，違反上開銀行法之規定云云，顯不足取。
    (二)被告甲○○另辯稱原告已於被告戊○○所有市價高達3,
        000餘萬之房地上設定第1順位抵押權，其1,000餘萬之
        債權已足以受償，竟仍要求提供連帶保證人，係違反誠
        信原則，並造成被告甲○○之重大不利益，已違反民法
        第247條之1及消費者保護法第12條規定云云，惟按銀行
        與連帶保證人間所訂立之保證契約，乃保證人擔保借款
        人對銀行債務之清償責任，銀行對保證人並不負任何對
        價，保證人亦無從因保證契約自銀行獲取報償，其性質
        為單務無償契約，非屬消費之法律關係，保證人亦非消
        費者，當無消費者保護法之適用（最高法院90年度台上
        字第2011號判決意旨參照）。縱如被告甲○○所辯本件
        得類推適用上開消費者保護法之規定，惟所謂定型化契
        約之條款因違反誠信原則，顯失公平，而無效者，係以
        契約當事人之一方於訂約當時處於無從選擇締約對象或
        無拒絕締約餘地之情況，而簽訂顯然不利於己之約定為
        其要件。本件被告甲○○與被告戊○○間雖為母子關係
        ，惟尚非不可拒絕任連帶保證人，難認其有何無從選擇
        締約對象或無拒絕締約餘地之情況。又就保證契約之法
        律關係而言，保證人既係負擔他人間之債務清償責任，
        並非經濟上之弱者，有自由決定權以決定是否擔任保證
        人，如認保證契約加重其責任或非常不利，自得不訂定
        保證契約，亦不因而生不利益。次按「依照當事人一方
        預定用於同類契約之條款而訂定之契約，為左列各款之
        約定，按其情形顯失公平者，該部分約定無效：……四
        其他於他方當事人有重大不利益者。」民法第247條之1
        固亦定有明文，惟本條係就定型化契約之約定內容所為
        之規範，其效果亦僅係該顯失公平之約定部分無效，並
        非全部契約均歸於無效，本件被告甲○○並未爭執系爭
        連帶保證契約之約定內容有何違反民法第247條之1之規
        定，而本院依被告甲○○所簽署之借據、約定事項及增
        補借據上記載之約定所生之主要權利義務以觀，亦無對
        連帶保證人即被告甲○○有何重大不利益，而有「顯失
        公平」之情形，是尚難認有違反誠信原則或有顯失公平
        之問題，被告甲○○上開抗辯，洵非正當。
    (三)末查債權人於物之擔保及人之擔保併存時，債權人是否
        應先以物之擔保求償，法律並無限制，借款人自得循其
        認為最有利之方式向主債務人或保證人求償，應為其權
        利行使之自由，況被告甲○○就其為本件借款之連帶保
        證人並不爭執，則依民法第273條規定，原告即得向被
        告中之一人或數人或全體，同時或先後請求全部或一部
        之給付，而毋須先就抵押物求償。再者，最高法院19年
        上字第330號判例要旨為「債務關係如於設定擔保物權
        而外並有保證人者，該主債務人不清償其債務時，依原
        則固應先儘擔保物拍賣充償，惟當事人間如有特別約定
        ，仍從其特約。」本件依被告甲○○簽署之約定事項一
        般條款第11條第1款約定，被告甲○○亦已同意其所保
        證債務，如主債務人未依約履行，原告得逕向連帶保證
        人求償，無須對借款人先行提訴或將其財產、擔保物先
        予強制執行，亦與上開判例無違，被告甲○○辯稱僅能
        先就物保求償云云，亦非有理由。至於被告甲○○另辯
        稱被告乙○○於另案中表示被告戊○○曾匯款繳納系爭
        貸款之利息云云，並未舉證以實其說，是其此部份所辯
        亦不足採。
    (四)按消費借貸之借用人應於約定期限內，返還與借用物種
        類、品質、數量相同之物，民法第478條前段定有明文
        ；又所謂連帶保證，係指保證人與主債務人就債務之履
        行，對於債權人各負全部給付之責任者而言，是連帶保
        證債務之債權人得同時或先後向保證人為全部給付之請
        求（最高法院45年台上字第1426號判例、77年台上字第
        1772號判決參照）。再按遲延之債務，以支付金錢為標
        的者，債權人得請求依法定利率計算之遲延利息。但約
        定利率較高者，仍從其約定利率；當事人得約定債務人
        於債務不履行時，應支付違約金，民法第233條第1項、
        第250條第1項分別定有明文。本件被告戊○○向原告借
        款未依約清償，經視為全部到期，尚積欠如主文第1項
        所示之本金，及如附表所示之利息、違約金迄未清償，
        揆諸上開說明及規定，被告乙○○、丙○○、甲○○為
        連帶保證人，自應負連帶清償責任。從而，原告依消費
        借貸及連帶保證契約法律關係，請求被告連帶給付如主
        文第1項所示之金額，為有理由，應予准許。
伍、結論：依民事訴訟法第385條第1項前段、第85條第2項判決
    如主文。
中　　華　　民　　國　　94　　年　　12　　月　　13　　日
                  民事第四庭    法　官　陳文正
以上正本係照原本作成
如對本判決上訴，須於判決送達後20日內向本院提出上訴狀
中　　華　　民　　國　　94　　年　　12　　月　　13　　日
                    　　　　　　書記官　黃菀茹
